【裁判字號】    99,上,303
【裁判日期】    990629
【裁判案由】    確認股東會決議不存在等
【裁判全文】
臺灣高等法院民事判決                   99年度上字第303號
上  訴  人  合泰礦石工業股份有限公司
法定代理人  乙○○
訴訟代理人  陳俊傑律師
被 上訴 人  戊○○
            丁○○○
            丙○○
            甲○○
共      同
訴訟代理人  邱六郎律師
上列當事人間請求確認股東會決議不存在等事件，上訴人對於中
華民國99年1月25日臺灣新竹地方法院97年度訴字第394號第一審
判決提起上訴，本院於99年6月15日言詞辯論終結，判決如下：
    主      文
上訴駁回。
第二審訴訟費用由上訴人負擔。
    事實及理由
一被上訴人起訴主張：上訴人為被上訴人戊○○、丁○○○、丙
  ○○、甲○○於民國80年6月5日所設立，伊等依序為董事長、
  董事、董事、監察人，登記經營事業為土石採取、預拌混凝土
  製造等10項，坐落新竹縣橫山鄉○○段793地號等6筆土地為上
  訴人所有。然除戊○○尚保有上訴人少數股權外，其餘被上訴
  人之股權遭移轉與訴外人趙建雄及乙○○。且上訴人於未通知
  戊○○、戊○○未出席、事實上亦未召集股東會情形下，偽造
  96年9月25日上午10時之股東會（下稱系爭股東會）決議紀錄
  ，並選出董事。上訴人另偽造同日上午11時之董事會（下稱系
  爭董事會）決議紀錄，再以該等決議紀錄，於96年10月24日向
  主管機關變更登記其董事長為乙○○、董事為戊○○及趙建雄
  、監察人為廖助富。系爭股東會及董監事會無召開之事實，系
  爭股東會決議、董事會決議自不存在。爰提起本件訴訟，求為
  確認(一)系爭股東會決議第8第2項：選任董事及監察人案所為董
  事乙○○、戊○○、趙建雄、監察人廖助富之決議不存在、(二)
  系爭董事會6討論事項1案決議：推選乙○○為董事長之決議不
  存在之判決（被上訴人超過上開請求部分，業經原審判決被上
  訴人敗訴確定，不在本院審判範圍）。
  上訴人則以：訴外人靳意芳於95年11月21日以訴外人地球國際
  飛船股份有限公司（下稱地球公司）、林農發股份有限公司（
  下稱林農發公司，合稱地球等2公司）名義與由丁○○○任法
  定代理人之訴外人南河砂石股份有限公司（下稱南河公司）及
  上訴人（下合稱南河等2公司）簽訂之合辦事業協議書（下稱
  系爭協議書）已約定伊應辦理公司重組、股東全部變更，股權
  保留30％等情。依伊96年3月1日10時董事會議事錄所載，被上
  訴人於當日辭任董事、監察人，且於95年6月21日書立授權書
  ，共同授權魏碧琦處理其等所有南河等2公司之全部股權買賣
  事宜，魏碧琦於95年11月30日將南河等2公司之大小章共4枚、
  股東小章8枚交付靳意芳作股東變更之用。是戊○○於95年6月
  21日授權魏碧琦出賣股份，魏碧琦又授權靳意芳改組上訴人股
  東，靳意芳即依系爭協議書於96年9月25日代理戊○○召集並
  出席股東會，被上訴人所稱系爭股東會未召集而不存在云云，
  非屬實在。另依96年3月1日10時董事會議事錄7選舉事項所載
  ，足見戊○○已代表收受被上訴人辭退之意思表示，並由魏碧
  琦依授權書，代理其等處理股權買賣事宜，嗣由新股東乙○○
  、趙建雄、廖助富及戊○○召開系爭股東會，改選新任董事乙
  ○○、戊○○、趙建雄及監察人廖助富，並於同日召開系爭董
  事會，選任乙○○為董事長在案，戊○○當日雖未出席，但已
  由靳意芳依授權書所載被授權人魏碧琦交付收據所載伊公司大
  小章變更股權而代理戊○○出席股東會及董事會，系爭董事會
  自屬存在，被上訴人提起本件訴訟，均無理由云云，資為抗辯
  。
二原審判決(一)確認系爭股東會，改選乙○○、戊○○、趙建雄為
  董事、廖助富為監察人之決議不存在、(二)確認系爭董事會，選
  任乙○○為董事長之決議不存在，駁回被上訴人其餘之請求，
  上訴人提起上訴，聲明：
  (一)原判決不利於上訴人部分廢棄。
  (二)上廢棄部分，被上訴人在第一審之訴駁回。
  被上訴人則聲明：上訴駁回。
三被上訴人主張前揭事實，提出上訴人股東名簿、董監事名冊、
  所營事業登記表、新竹縣橫山鄉○○段第793地號等6筆土地登
  記謄本、系爭協議書、權利移轉及債務代償契約書（下稱系爭
  代償契約）、原審95年度執聖字第16680號公告、存證信函、
  系爭股東會及董事會會議紀錄等件為證（原審卷第7-33頁）。
  兩造不爭執事項：
  (一)上訴人為被上訴人等於80年6月5日核准設立，戊○○為董事
    長、丁○○○及丙○○為董事，甲○○為監察人。上訴人於
    95年11月21日與地球等2公司訂立系爭協議書，約定以2.6億
    元讓與地球等2公司各70％股權。上訴人應辦理增資至8,000
    萬元，股權保留30％予丙○○，地球等2公司於95年12月30
    日前給付2,000萬元予上訴人。
  (二)地球等2公司未依約於95年12月30日前給付上訴人2,000萬元
    。地球等2公司另於96年1月26日與南河等2公司簽訂系爭代
    償契約，約定代償上訴人之債務。地球等2公司未履行系爭
    代償債務之契約，致上訴人所有之土地遭原審96年度執聖字
    第16680號強制執行事件查封拍賣。被上訴人於96年9月27
    日以高雄地方法院郵局第3002號存證信函催告地球等2公司
    應履行系爭協議書及系爭代償契約之義務，否則即解除前開
    契約。地球等2公司未於催告期間內履約。
  (三)上訴人依系爭股東會、董事會會議記錄，於96年10月5日向
    經濟部中部辦公室辦理公司股東與董監事及法定代理人之變
    更登記。
四按股東會決議如為無效者，係自始確定不生效力。本無待任何
  人之主張，亦無待法院之裁判，當然的不生法律上之效力。惟
  在該項決議是否無效生有爭議時，仍得依民事訴訟程序提起確
  認之訴。本件被上訴人等原為上訴人之股東、董事、監察人，
  其主張上訴人以偽造之系爭股東會第八項2決議改選上訴人現
  任法定代理人乙○○、戊○○、趙建雄三人為董事、訴外人廖
  助富為監察人，並以偽造之系爭董事會第六項決議選任上訴人
  現任法定代理人乙○○為董事長，並以上開決議向主管機關辦
  理股東、董事、監察人之變更登記，則上開決議存否及是否有
  效，除攸關上訴人之經營外，對於被上訴人之股東、董事、監
  察人之權利自有影響，上訴人對此亦予爭執，被上訴人自有受
  確認判決之法律上利益，是被上訴人提起本件訴訟，合於民事
  訴訟法第247條第1項前段「確認法律關係之訴，非原告有即受
  確認判決之法律上利益者，不得提起之」之規定，合先敘明。
五被上訴人主張系爭股東會、董事會未經合法召集一節，為上訴
  人所否認，並以前詞置辯。經查：
  (一)按「當事人主張有利於己之事實者，就其事實有舉證之責任
    」，民事訴訟法第277條前段定有明文；又確認法律關係不
    存在之訴，應先由主張法律關係或基礎事實存在之一造負舉
    證之責。被上訴人主張系爭股東會、董事會並未召開，請求
    確認系爭股東會決議第八項2、系爭董事會決議第六項不存
    在，既為上訴人所否認，揆諸前揭說明，應由上訴人就系爭
    股東會、董事會之召集及決議之存在負舉證之責。依經濟部
    中部辦公室97年9月16日經中三字第09736131410號函附上訴
    人95年間迄發文日之變更登記資料（原審卷第50-68頁），
    其中96年9月25日系爭董事會簽到簿出席人員有乙○○、戊
    ○○、趙建雄簽名，戊○○否認其於前開會議上簽名（原審
    卷第57頁、第74頁背面），而前開簽名與卷附94年11月22日
    董事會簽到簿、辭任董事長同意書、95年6月21日授權書上
    「戊○○」之簽名（原審卷第68、105、118頁），以肉眼觀
    之即顯然不同。依上訴人於原審98年3月4日提出之答辯(一)狀
    、98年6月1日提出之答辯(二)狀已自認：「……靳意芳改組合
    泰公司股東，則靳意芳於96年9月25日代理戊○○召集、出
    席股東會、董事會……」、「至戊○○當日雖未出席，但確
    由訴外人靳意芳小姐依被證4授權書所載被授權人魏碧琦交
    付被證5收據所載合泰公司小大章變更股權而代理戊○○出
    席股東會及董事會……」等語（原審卷第102、132頁），顯
    然戊○○確未出席系爭股東會、董事會。
  (二)另股東會為股份有限公司之意思機關，應由有召集權人召集
    ，且須實際召開後而為意思表示始屬合法。依公司法第192
    條第1項「公司董事會，設置董事不得少於三人，由股東會
    就有行為能力之人選任之」、第216條第1項「公司監察人，
    由股東會選任之，監察人中至少須有一人在國內有住所」之
    規定，股東會僅公司之股東或經公司股東授權之代理人始得
    參與，並得選任公司之董事及監察人，而「股東會除本法另
    有規定外，由董事會召集之」、「董事會由董事長召集之」
    、「董事長對內為股東會、董事會及常務董事會主席」，同
    法第171條、第203條第1項前段、第208條第3項所明定。是
    股東會之召集，其正常程序，應由董事長先行召集董事會，
    再由董事會決議召集股東會（最高法院78年台上第1573號裁
    判意旨參照）。再依上訴人公司章程第9條規定：「股東會
    分常會及臨時會二種，常會每年召開一次，於每會計年度終
    結後六個月內由董事會依法召集之，臨時會於必要時依法召
    集之」等語（原審卷第63頁）。上訴人雖辯稱被上訴人於95
    年6月21日書立授權書，授權訴外人魏碧琦處理上訴人之全
    部股權處分買賣事宜，魏碧琦於同年11月30日將上訴人公司
    大小章、股東小章交付靳意芳作為股東變更使用，靳意芳即
    依與魏碧琦分別簽立之合約履行變更負責人及移轉股權，於
    96年9月25日召開系爭股東會議改選董事、監察人及同日召
    開董事會，推選乙○○為董事長，均屬履約行為，戊○○早
    於95年6月21日授權魏碧琦出賣股份，魏碧琦旋授權靳意芳
    改組上訴人股東，則靳意芳於96年9月25日代理戊○○召集
    、出席股東會、董事會於法並無不合云云。惟95年6月21日
    授權書上載：「立授權書人即南河砂石股份有限公司全體股
    東丁○○○、丙○○、甲○○、魏妙琦等四人、合泰礦石工
    業股份公司全體股東戊○○、丁○○○、丙○○、甲○○等
    四人，茲共同授權魏碧琦小姐處理吾等所有之該二公司之全
    部股權處分買賣事宜，特此出具授權書，以茲證明」等語（
    原審卷第118頁），立授權書人僅授權魏碧琦處分被上訴人
    名下所有上訴人股權買賣事宜，未授權魏碧琦得再行授權他
    人改組上訴人股東。再依靳意芳出具之收據，上載：「茲收
    到魏碧琦君交付南河砂石股份有限公司、合泰礦石工業股份
    公司大小章共4枚、股東小章八枚做股東變更使用，用印完
    後如數歸還，特立此據，以負保管之責。95年11月30日，立
    收據保管人：靳意芳」云云（原審卷第119頁），僅能證明
    靳意芳收受魏碧琦交付之上訴人公司大小章及股東小章之事
    實，不能證明戊○○授權靳意芳改組上訴人股東。
  (三)況縱認被上訴人已授權魏碧琦、靳意芳改組上訴人公司一節
    屬實，惟靳意芳既非上訴人股東，無權參與系爭股東會決定
    上訴人董監事人選之權利，系爭股東會既係由靳意芳召集、
    出席，前揭授權書、靳意芳出具之收據，均無戊○○授權靳
    意芳得召集、出席系爭股東會之記載，戊○○復否認授權靳
    意芳得召集、出席系爭股東會，顯然靳意芳無權代理戊○○
    召開系爭股東會，上開授權書、靳意芳出具之收據均難作為
    有利於上訴人認定之依據。另依系爭協議書第肆項約定：「
    合泰……公司辦理公司重組，股東全部變更，公司增資至台
    幣八千萬元整，股權保留百分之三十予丙○○君……」（原
    審卷第23頁），然上訴人於系爭股東會、董事會決議後之96
    年10月5日最新變更登記表，上載資本總額10,000,000元、
    股份總數10,000股，乙○○6,300股、趙建雄400股、戊○○
    2,300股、廖助富1,000股（原審卷第52-54頁）。與上訴人
    於系爭股東會、董事會決議前之94年11月24日之變更登記表
    ，上載資本總額10,000,000元、股份總數10,000股，戊○○
    1,600股、丁○○○、丙○○、甲○○各2,800股（原審卷第
    59、61頁）相較，與系爭協議書上開第肆項之約定不符，顯
    見上訴人未依系爭協議書之約定為之，其上開辯解即無可取
    。系爭股東會既非由有召集權之人所召集，所為決議自不得
    認係上訴人之股東所為，該股東會所為之決議自屬當然無效
    。
  (四)又按「監察人除董事會不為召集或不能召集股東會外，得為
    公司利益，於必要時，召集股東會」、「繼續一年以上，持
    有已發行股份總數百分之三以上股份之股東，得以書面記明
    提議事項及理由，請求董事會召集股東臨時會。前項請求提
    出後十五日內，董事會不為召集之通知時，股東得報經主管
    機關許可，自行召集。依前二項規定召集之股東臨時會，為
    調查公司業務及財產狀況，得選任檢查人。董事因股份轉讓
    或其他理由，致董事會不為召集或不能召集股東會時，得由
    持有已發行股份總數百分之三以上股份之股東，報經主管機
    關許可，自行召集」、「董事會不為或不能行使職權，致公
    司有受損害之虞時，法院因利害關係人或檢察官之聲請，得
    選任一人以上之臨時管理人，代行董事長及董事會之職權。
    但不得為不利於公司之行為。前項臨時管理人，法院應囑託
    主管機關為之登記」，公司法第220條、第173條、第208-1
    條第1項、第2項分別定有明文。上訴人提出被上訴人於96年
    3月1日辭任同意書，雖載：「本人因退出合泰礦石工業股份
    有限公司之股份（股權），自民國96年3月1日起正式辭退董
    事（董事長、監察人）乙職」云云（原審卷第105-108頁）
    ，然依上開規定，董監事均已辭任或董事因股份轉讓，致不
    能執行職務時，即不得依公司法第171條及第220條之規定召
    開股東會，而應另依公司法第208-1條第1項、第173條之規
    定，聲請法院選任臨時管理人代行董事會職權或報經主管機
    關許可，始得召集股東會，靳意芳既非股東，亦非董事，即
    無權召開系爭股東會，是系爭股東會之程序顯非適法。以上
    ，上訴人未能證明有召開系爭股東會之事實，自應認無召開
    股東會情事，系爭股東會既無開會之事實自無決議可言，被
    上訴人請求確認系爭股東所為董事、監察人改選之決議不存
    在，於法有據，應予准許。
  (五)復按「董事會由董事長召集之。但每屆第一次董事會，由所
    得選票代表選舉權最多之董事召集之」，公司法第203條第1
    項定有明文。再董事會之召集程序有瑕疵時，該董事會之效
    力如何，公司法雖未明文規定，惟董事會為公司之權力中樞
    ，為充分確認權力之合法、合理運作，及其決定之內容最符
    合所有董事及股東之權益，應嚴格要求董事會之召集程序、
    決議內容均須符合法律之規定，如有違反，應認為當然無效
    （最高法院97年臺上第925號裁判意旨參照）。系爭股東會
    既不存在，自無改選董事及監察人等決議之可言，已如前述
    ，則上訴人與系爭股東會形式上選任之董事乙○○、戊○○
    、趙建雄、監察人廖助富間之董事、監察人間委任關係即不
    存在，乙○○、戊○○、趙建雄、廖助富所召開之系爭董事
    會召集程序自有瑕疵，揆諸前開說明，系爭董事會之決議內
    容亦屬無效。從而，被上訴人請求確認系爭董事會所為選舉
    上訴人現任法定代理人乙○○為董事長之決議不存在，自屬
    有據，應予准許。
六綜上所述，被上訴人請求確認(一)系爭股東會決議第8第2項：選
  任董事及監察人案所為董事乙○○、戊○○、趙建雄、監察人
  廖助富之決議不存在、(二)系爭董事會6討論事項1案決議：推選
  乙○○為董事長之決議不存在，於法有據，應予准許。原審為
  上訴人敗訴之判決，核無不合。上訴意旨指摘原判決此部分不
  當，求予廢棄改判，為無理由，應予駁回。
七本件因事證已臻明確，兩造其餘攻擊、防禦方法及所為之立證
  ，經審酌後認與判決之結果不生若何影響，無庸再逐一予以論
  列，合併敘明。
據上論結，本件上訴為無理由，依民事訴訟法第449條第1項、第
78條判決如主文。
中    華    民    國    99    年    6     月    29    日
                    民事第十四庭
                        審判長法  官  林金村
                              法  官  李慈惠
                              法  官  湯美玉
正本係照原本作成。
如不服本判決，應於收受送達後20日內向本院提出上訴書狀，其
未表明上訴理由者，應於提出上訴後20日內向本院補提理由書狀
（均須按他造當事人之人數附繕本）上訴時應提出委任律師或具
有律師資格之人之委任狀；委任有律師資格者，另應附具律師資
格證書及釋明委任人與受任人有民事訴訟法第466條之1第1項但
書或第2項（詳附註）所定關係之釋明文書影本。
中    華    民    國    99    年    6     月    30    日
                              書記官  蕭進忠
附註：
民事訴訟法第466條之1（第1項、第2項）：
對於第二審判決上訴，上訴人應委任律師為訴訟代理人。但上訴
人或其他法定代理人具有律師資格者，不在此限。
上訴人之配偶、三親等內之血親、二親等內之姻親，或上訴人為
法人、中央或地方機關時，其所屬專任人員具有律師資格並經法
院認為適當者，亦得為第三審訴訟代理人。

司法院資訊處製作；財團法人民間司法改革基金會備份。
